臺灣高等法院民事判決　　　　　　 95年度重上更(一)字第141號
上　訴　人　合作金庫商業銀行股份有限公司
法定代理人　丁○○
訴訟代理人　張瑞釗律師
被上訴人　　財政部國有財產局即蔡辰洲之遺產管理人
法定代理人　戊○○
訴訟代理人　己○○
複代理人　　卯○○
　　　　　　癸○○
被上訴人　　庚○○
　　　　　　壬○○
　　　　　　辛○○
　　　　　　乙○○
　　　　　　丙○○
　　　　　　甲○○
　　　　　　子○○
　　　　　　丑○○（即賴成淵之承受訴訟人）
　　　　　　寅○○（即賴成淵之承受訴訟人）
上列當事人間損害賠償事件，上訴人對於中華民國88 年9月17日
臺灣臺北地方法院76年度重訴字第68號第一審判決提起上訴，經
最高法院第一次發回更審，本院於96年1月9日言詞辯論終結，判
決如下：
    主  文
(一)原判決除確定部分外，關於駁回上訴人下列第(二)至第(五)項之訴
  部分及各該部分假執行之聲請，暨該訴訟費用之裁判均廢棄。
(二)被上訴人財政部國有財產局（即蔡辰洲遺產管理人）就所管理
  蔡辰洲之遺產範圍內，與被上訴人庚○○、壬○○、辛○○、
  乙○○應連帶給付上訴人新臺幣壹億貳仟零伍拾柒萬元，及被
  上訴人庚○○、壬○○、辛○○均自七十六年二月二十八日起
  ，乙○○自七十六年三月五日起，均至清償日止，按年息百分
  之五計算之利息。
(三)被上訴人甲○○、子○○應就前項本金新臺幣壹億貳仟零伍拾
  柒萬元與財政部國有財產局（即蔡辰洲遺產管理人）負連帶給
  付之責，並加計甲○○自七十六年二月二十八日起，子○○自
  七十六年四月五日起，均至清償日止，按年息百分之五計算之
  利息。
(四)被上訴人丙○○、丑○○與寅○○應就第(二)項本金新臺幣壹億
  貳仟零伍拾柒萬元，與壬○○負連帶給付之責，並加計丙○○
  自七十六年二月二十八日起，丑○○與寅○○自七十六年四月
  六日起，均至清償日止，按年息百分之五計算之利息。
(五)上列第(二)項至第(四)項，如其中一項被上訴人為給付，於其給付
  程度，其他被上訴人即免給付義務。
(六)其餘上訴駁回。
(七)第一、二審及發回前第三審訴訟費用除確定部分外，由被上訴
  人連帶負擔。
(八)上列第(二)項至第(五)項所命給付，於上訴人以新台幣肆仟零拾玖
  萬元供擔保後得假執行。
    事實及理由
甲、程序方面：
一、上訴人合作金庫銀行股份有限公司全名已改為合作金庫商業
    銀行股份有限公司（下稱合庫銀行），其原法定代理人陳沖
    已改由丁○○接任；蔡辰洲已死亡，由財政部國有財產局管
    理其遺產，其原法定代理人洪寶川已改由戊○○接任，有合
    庫銀行所具承受訴訟狀、該公司變更登記表、財政部民國95
    年12月27日台財人字第09508516800號函、 國有財產局所具
    民事聲請狀、行政院94年12月14日院授人力字第0940038537
    號函影本、財政部95年1月18日台財人字第09500030990號函
    等影本在卷可稽（分見本院卷第95至98頁、第48至51頁），
    渠等聲明承受訴訟核無不合，均應予准許。
二、被上訴人庚○○、壬○○、辛○○、乙○○、丙○○、甲○
    ○、子○○、丑○○、寅○○受合法通知，未於言詞辯論期
    日到場，查無 民事訴訟法第386條所列各款情形，准依上訴
    人聲請，就上列被上訴人部分由其一造辯論而為判決。
乙、實體方面：
一、本件上訴人主張：
    已故蔡辰洲為伊概括承受前之台北市第十信用合作社（簡稱
    北十信）之理事主席兼放款審核委員會委員，73年間明知其
    所經營之國塑關係企業營運不佳，瀕臨倒閉，竟本於不法所
    有之意圖，指示訴外人向北十信非法貸款，利用蘇秀慧等28
    名人頭加入北十信為社員，並以訴外人陳文明提供台北縣萬
    里鄉○○里○○段瑪鍊港內小段第267地號、面積26428坪土
    地（下稱系爭土地）為擔保，於73年12月17日、74年1、2月
    間向北十信長春分社申請貸款，斯時上開土地公告地價每坪
    僅新台幣（下同）132元， 授信部襄理即本院前審被上訴人
    高崑王（已確定）竟虛飾土地價值，以每坪1萬2000 元估價
    ，經余壯勇審核，而已故蔡辰洲及被上訴人壬○○、庚○○
    、辛○○、乙○○均為北十信理事兼系爭貸款之放款審核委
    員會委員，均明知或疏於審核，竟於申貸翌日即全部核准貸
    款（28筆除其中2筆為400萬元及300萬元外，餘每筆均為600
    萬元，共計核貸1億6300萬元），上開借款於1個月後即全部
    滯納利息，本金亦不償還，致北十信受有損害，上開擔保土
    地嗣經拍定受償之價金4243萬元， 經扣除實際受損害額為1
    億2057萬元，放款審核委員蔡辰洲、壬○○、庚○○、辛○
    ○、乙○○、其中蔡辰洲之職務保證人為被上訴人甲○○、
    子○○，放款委員壬○○之職務保證人為丙○○及丑○○、
    寅○○之被繼承人賴成淵，為此本於民法第184條、第185條
    、第544條、合作社法第34條第2項、第39條第1項第1款、第
    2款、金融機關管理合作社暫行辦法第9條及履行職務保證契
    約、繼承遺產管理之規定，求為命被上訴人連帶給付如上訴
    聲明所示等語。（原審判決上訴人全部敗訴，上訴人不服，
    提起上訴，本院前審判決駁回上訴人之上訴，上訴人不服聲
    明第三審上訴，最高法院就本院前審之被上訴人呂丁癸、洪
    金浩、陳永霖、林梅紅、李仁宗、林郭麗卿、林茂雄、周威
    權、林肇俊、簡權榮、吳永春、何恭鈞、何炳賢、秦敬仲、
    蔡辰洋（即蔡萬春之遺產管理人）、蔡辰威、吳麗珠、陳漢
    全、黃正淮律師（即林華顎之遺產管理人）、張朝枝、趙揚
    聖、林茂松、余壯勇、高崑王、高榮瑞、周碧芬、趙邱清錦
    、林忠甫、林威志、林靜芳、林大鈞、林思宏、林映秀、林
    全祥、林純羽、周曉光、周曉梅、詹景堯、詹博舜、詹雅婷
    、林謝美碧、謝毓真、謝坤展、謝美女、謝正宗部分駁回上
    訴人之上訴，此部分業經敗訴確定。最高法院另就被上訴人
    財政部國有財產局（即蔡辰洲之遺產管理人）、庚○○、壬
    ○○、辛○○、乙○○、丙○○、甲○○、子○○、丑○○
    、寅○○部分廢棄發回本院審理。）並上訴聲明求為判決：
    (一)原判決除確定部分外廢棄；(二)被上訴人財政部國有財產局
      即蔡辰洲遺產管理人（下稱國有財產局）就所管理蔡辰洲
      之遺產範圍內，與被上訴人甲○○、子○○、壬○○、丙
      ○○、丑○○、寅○○、庚○○、辛○○、乙○○應連帶
      給付上訴人3400萬元及自74 年1月17日起至清償日止按每
      年百元日息2.708分計算之利息，並自74年2月17日起至74
      年8月16日止按上開利率之1成，自74 年8月17日起至清償
      日止按上開利率之2成加付違約金；（三） 被上訴人國有
      財產局就所管理蔡辰洲之遺產範圍內，與被上訴人甲○○
      、子○○、壬○○、丙○○、丑○○、寅○○、庚○○、
      辛○○、乙○○等應連帶給付上訴人27 00萬元及自74年1
      月7日起至清償日止按每百元日息2.708分計算之利息，並
      自74年2月7日起至74 年8月6日止按上開利率之1成，自74
      年8 月7日起至清償日止按上開利率之2成加付違約金；(四)
      被上訴人國有財產局就所管理蔡辰洲之遺產範圍內，與被
      上訴人甲○○、子○○、壬○○、丙○○、丑○○、寅○
      ○、庚○○、辛○○、乙○○應連帶給付上訴人3000萬元
      及自74年1月20日起至清償日止按每百元日息2.708分計算
      之利息，並自74年2月20日起至74年8月19日止按上開利率
      之1成，自74 年8月20日起至清償日止按上開利率之2成加
      付違約金；(五)被上訴人國有財產局就所管理蔡辰洲之遺產
      範圍內，與被上訴人甲○○、子○○、壬○○、丙○○、
      丑○○、寅○○、庚○○、辛○○、乙○○應連帶給付上
      訴人2840萬元及自74年2月2日起至清償日止按每百元日息
      2.708分計算之利息，並自74年3月2日起至74 年9月1日止
      按上開利率之一成，自74年9月2日起至清償日止按上開利
      率之2成加付違約金； (六)被上訴人國有財產局就所管理蔡
      辰洲之遺產範圍內，與被上訴人甲○○、子○○、壬○○
      、丙○○、丑○○、寅○○、庚○○、辛○○、乙○○應
      連帶給付上訴人117萬元及自74年1月17日起至清償日止按
      每百元日息2.70 8分計算之利息，並自74 年2月17日起至
      74 年8月16日止按上開利率之1成，自74年8月17日起至清
      償日止按上開利率之2成加付違約金； (七)上訴人願供擔保
      請准宣告假執行。
二、被上訴人國有財產局援用歷審之陳述，補稱：
    按最高法院19 年上字第363號判例，侵權行為損害賠償之請
    求權，以受有實際損害為成立要件，若無損害亦即無賠償之
    可言。本件上訴人未先向借款人及連帶保證人追償而無效果
    前，損害不能認為已經發生。次按最高法院72年台上字第34
    33號判例，損害賠償之債，以有損害之發生及有責任原因之
    事實，並二者之間，有相當因果關係為成立要件。有關擔保
    放款契約，貸與人於交付貸款與借款人之際，同時取得借貸
    物之返還請求權及從屬於借貸債務之保證（人）債權與擔保
    物取償權利，其總財產並非當然減少，非謂貸與人必將有損
    害發生，即無侵權行為之成立要件。故本案縱部分放貸有冒
    貸情事，然上訴人就此既未得有認其間之借貸關係不存在之
    訴之勝訴確定判決，亦未有撤銷借貸之意思表示，則上訴人
    對於此等借貸關係仍然存在。即仍有對借款人之借貸物返還
    請求權及保證人取償權利存在餘地，是上訴人遽此補陳「冒
    貸案件所造成之損害，於侵權行為成立時即已發生」，實屬
    逆論。縱上，本案侵權行為既未成立，難謂有損害賠償請求
    權存在，並答辯聲明：駁回上訴人之上訴。
三、被上訴人庚○○、壬○○、辛○○、乙○○、丙○○、甲○
    ○、子○○、丑○○、寅○○未於言詞辯論期日到場，亦未
    提出書狀為答辯，被上訴人壬○○、乙○○等於原審判決則
    以：(一)北十信依其75年1月15日舉行75年度第1次臨時社員代
    表大會所為請上訴人概括承受北十信債權債務之決議，違背
    合作社法之規定，應屬無效；縱社員代表大會決議概括承受
    ，依合作社法之規定，亦應由理事執行，莊仁祥、邱振生、
    林鴻德3人未經選任為理事， 並無代表北十信與上訴人簽署
    概括承受契約之權限，上訴人自非得據以請求。(二)上訴人以
    其金融業務檢查室所為評估認定，認定被上訴人高估抵押物
    價值，並非公平。(三)系爭款項貸放決定權在於蔡辰洲，他人
    並無決定權力，亦未參與貸放案件之實質審核，本件超貸責
    任與伊等無關，伊等並無過失；(四)按最高法院19年上字第36
    3號判例，侵權行為損害賠償之請求權， 以受有實際損害為
    成立要件，若無損害亦即無賠償之可言。本件上訴人未先向
    借款人及連帶保證人追償而無效果，損害不能認為已經發生
    ；(五)本件貸款於申請當日即已核准放款，有關理監事會議之
    召開，均在放款之後，伊等執行職務縱有過失，亦與貸款損
    害之間無相當因果關係；(六)概括承受契約若屬有效，則北十
    信所負債務已因上訴人承受而歸消滅，北十信本身已無損失
    ；(七) 上訴人自72年5月25日起，即派專案小組人員進駐北十
    信，則上訴人之怠忽職責亦為本件損害發生之共同原因，上
    訴人既與有過失，伊等自可免責；(八)本件債權已因債權債務
    混同而消滅；(九)上訴人既曾表示不對法院判決無罪之人追究
    損害賠償之責，顯已放棄對於該無罪之人之損害賠償請求權
    ，則保證人亦無須負責。(十)本件縱有部分放貸有冒貸情事，
    然上訴人就此既未得有認其間之借貸關係不存在之訴之勝訴
    確定判決，亦未有撤銷借貸之意思表示，則上訴人仍有對借
    款人之借貸物返還請求權及保證人取償權利存在，是上訴人
    辯稱「冒貸案所造成之損害，於侵權行為成立時即已發生」
    ，不足採信等語，資為抗辯，並答辯聲明：駁回上訴人之上
    訴。
四、兩造不爭執事項：
    已故蔡辰洲及被上訴人壬○○、庚○○、辛○○、乙○○均
    為北十信理事兼系爭貸款之放款審核委員會委員，蔡辰洲並
    為理事主席，其職務保證人為被上訴人甲○○、子○○、另
    壬○○之職務保證人為丙○○及丑○○、寅○○之被繼承人
    賴成淵（各理、監事、北十信長春分社職員及職務保證人擔
    任職務及本案身分，如第一審判決附表所示），訴外人蘇秀
    慧等28人當時係北十信社員，蘇秀慧等28人以訴外人陳文明
    之系爭土地提供為擔保，先後於73年12月、74年1月、2月間
    向北十信長春分社申請貸款，北十信長春分社評估系爭土地
    每坪為1萬2000元， 且以該地段設定數十順位之抵押權後，
    旋於申貸翌日即核准貸款，共計貸款1億6300萬元， 上開借
    款於壹個月後即全部滯繳利息、積欠本金不還等情，業據上
    訴人提出蘇秀慧等人放款申請書、不動產抵押權設定申請書
    、信用調查表及擔保放款借據、土地登記謄本、地價證明等
    件為證（見原審卷1宗，證物外放），堪信為真。
五、上訴人主張因上開貸款致北十信受有1億2057 萬元之損害，
    該損害自應由被上訴人等依法負連帶賠償責任。而北十信已
    由伊概括承受，並將其對被上訴人等之損害賠償請求權讓與
    伊，爰依法請求被上訴人等連帶賠償如上訴聲明之本息金額
    等情。然為被上訴人所否認，並以前揭情詞置辯，故本件被
    上訴人應否依民法第184條、第185條、第544條、合作社法
    第34條第2項、第39條第1項第1款、第2款、金融機關管理合
    作社暫行辦法第9條及履行職務保證契約之規定負連帶損害
    賠償責任？茲就兩造爭點分述如下：
  (一)關於上訴人與北十信簽訂概括承受契約之效力：
    本件概括承受係經原北十信臨時社員代表大會依該社章程所
    定程序決議同意該社應停業清理並由上訴人概括承受其資產
    及負債，並經上訴人與北十信簽訂概括承受契約書。北十信
    既於75年10月24日與上訴人簽約，由上訴人概括承受其資產
    及負債，並經北十信將其對該社理、監事及違法失職人員致
    生損害於北十信之損害賠償請求權讓與上訴人。揆諸合作社
    法第55條第1項第2款、第四款及該社章程第30條規定，尚無
    不合。則上訴人依概括承受契約受讓台北市十信對於該社理
    事、監事等人員之損害賠償請求權後，自得對被上訴人依法
    為請求，並有最高法院75年台上字第2279號判決影本可考（
    見本件一審卷(一) 第118頁）。被上訴人抗辯概括承受無效，
    為無足採。上訴人概括承受及受讓損害賠償請求權，此十信
    之債權，並未因而消滅，對被上訴人之損害債權，均得求償
    。主體不同本件債權不生與債務混同而消滅之效力。
  (二)關於被上訴人得請求賠償損害之法律依據：
    1.查已故蔡辰洲乃當時原北十信之理事主席兼放款審核委員
      會委員，被上訴人庚○○、壬○○、辛○○、乙○○均為
      理事兼放款委員會委員，被上訴人甲○○、子○○為蔡辰
      洲之職務保證人，丙○○及賴成淵（即丑○○、寅○○之
      被繼承人）為壬○○之職務保證人。按「理事依本法及合
      作社章程之規定與社員大會之決議執行任務」、「理事違
      反前項規定致合作社受損害時，對合作社負賠償責任」，
      合作社法第三十四條定有明文。又按金融主管機關受託統
      一管理信用合作社暫行辦法第九條之規定：「理事應照法
      令、章程及社員大會之決議執行任務，理事會之決議違反
      前項規定，致合作社受有損害時，參與決議之理事，對合
      作社負賠償之責」。再按北十信章程第三十六條亦規定：
      「社員向本社借款，應填申請書，由理事會考核其用途及
      信用程度決定之…」。已故蔡辰洲及被上訴人壬○○、庚
      ○○、乙○○、辛○○當時既均為北十信理事兼放款審核
      委員會委員，依財政部頒「信用合作社放款委員會組織準
      則」第七條規定，大額放款之審核，借、保戶信用之調查
      ，及抵押物之復查，均為放款審核委員會之職權。依上述
      北十信章程第三十六條規定，社員借款應由理事會考核其
      用途及信用程度決定之。則放款自應經放款審核委員會及
      理事會之層層審核甚明。
    2.上訴人主張訴外人蘇秀慧等28人以陳文明所有台北縣萬里
      鄉○○里○○段瑪鍊港小段 第267地號之土地為擔保，先
      於73年12月、74年1月、2月間向北十信長春分社申貸，當
      時該地公告地價每坪僅132元， 竟溢估每坪1萬2,000元，
      且以該地設定數十順位之抵押權後，旋於申請翌日即核准
      貸款共計1億6,300萬元， 扣除該土地拍賣得款受償4,243
      萬元外，尚欠1億2,057萬元等情，業據其提出蘇秀慧等人
      放款申請書、不動產抵押權設定申請書、信用調查表及擔
      保放款借據、土地登記謄本、地價證明等書證為論據（見
      原審卷第1宗，證物外放）， 上訴人所請求之法律依據即
      民法第184條、第544條、合作社法第34條暨金融機關管理
      合作社暫行辦法第9條等規定， 性質均為損害賠償請求權
      。
    3.北十信關於大額放款之審議事項及借款社員與其保證人信
      用調查及質押物之抽查複查事項，均為放款審核委員會之
      職權， 此有信用合作社放款審核委員會組織準則1件在卷
      可考（見原審卷1宗第287頁背面），理事會則於嗣後聽取
      放款審核委員會報告決議是否追認，此亦有73年12月27日
      及74 年1月28日理事會會議記錄可憑（見原審卷1宗第288
      頁至第292頁）， 足見大額放款之審核權限係在放款審核
      委員會委員及理事無疑。次查本件相關貸放日期分別為73
      年12月17日、73年12月20日、74年1月1日、74年2月2日：
      (一)73 年12月17日所貸放3400萬元、117萬元之名義上借款
      人蘇秀慧、李江月螺、許碧娥、石錦強、石錦富、李慶學
      、胡振東等人均於原審到庭否認借款情事，亦否認借據上
      之印章及簽名之真正（見原審卷第1宗 第171頁至第174頁
      ），是此等人應係被冒貸之名義人，並未實際取得借款，
      應無疑義。(二)貸放日為74年1月7日2700萬元之貸款程序中
      ，放款審核委員會係於當天下午3 點半開會決議，此有該
      會議紀錄1件可參，惟依轉帳傳票等資料以觀， 長春分社
      於當天下午5時31分至42 分間即將借戶唐振福、林許秀杏
      、王元岱、林秀菊、許秀連、謝國成、陳榮錦、吳曼莉、
      謝春成、謝天來、謝素花、唐飛蘭 每人600萬元，以轉帳
      方式匯入借戶之活期存款戶中，此有轉帳收入傳票12紙在
      卷可稽（見原審證物外放）（電腦操作時間見右下角，即
      1731～1742），微論長春分社當天是否有此足額之庫存資
      金，單就此鉅額2700萬元之貸放於不到一刻間，核與銀行
      合作社一般作業時間係在下午3時半前，顯然不符，若係
      由借款人實際領走借款，何能於非營業時間，短短十餘分
      鐘，完成2700萬元鉅款之交付，是林肇俊所稱：分社僅奉
      命補辦總社已貸放之手續等語，尚非無稽。(三)74年2月2日
      所貸放2840萬元者即借戶為卜愛群、林賴寶玉、黃仁慈、
      黃秀美、王淑珍、邱能雄、李榮甲、陳文明（林慶德）等
      8 人，其放款申請書所蓋總社核准放款印之時間均為74年
      2 月2日，擔保放款借據上之信用調查表、抵押權設定申
      請書所蓋准時間亦均為74年2月2日，且長春分社所製作轉
      帳支出傳票均有「74年2月2日轉訖」之簽章，而事實上此
      等人完成抵押權登記之時間係在74年2月4日，此等擔保放
      款於抵押權登記完妥之前已辦妥放款轉帳手續，顯非尋常
      ，上開放款審核委員會於74年2月4日開會審核時並未有何
      異見，此有該次審核委員會會議紀錄1件及明細表1件在卷
      可比對，甚至此等借戶之擔保放款申請書嗣後均補蓋74年
      2月4日總社授信部准予放款印戳，是此等人之擔保放款申
      請書上均有總社授信部「74年2月2日」及「74年2月4日」
      之准放印戳2枚之異常現象（ 以上文件均見原審證物外放
      ），是以長春分社原襄理林茂松所陳，系爭借款係借款人
      直接向總社申請，因總社審核人員未再就借款人提供之抵
      押品再做徵信估價，逕由放款審核委員會決議通過，由此
      可見系爭放款早已定案等語，亦非無稽。是以分社社員林
      肇俊等所稱：系爭貸款係總社先行核准，先行撥款，分社
      係事後配合建檔，如有損害早已發生等語，即非無稽（見
      本院前審卷第1宗第312頁、 第321頁）。承前所述：北十
      信之理事會係於放款審核委員會核准放款後，嗣後始開會
      審查是否追認（ 見原審卷第1宗第288頁至第292頁），甚
      至74年2月4日放款審核委員會核准放款後，並未送理事會
      審查（見原證二號貸放情形表，原審證物外放），是以，
      此損害顯與兼任放款審核委員之理事蔡辰洲、庚○○、壬
      ○○、辛○○、乙○○之審核行為有相當因果關係。
  (三)關於損害額：
    按所謂冒貸，係指客戶無貸款之意思，而由第三人冒用客戶
    之名義，向金融機關貸取款項之意。客戶與金融機關之間並
    未成立消費借貸契約，則金融機關因而付出之款項，即難謂
    非因第三人侵權行為所致。冒貸案件所造成之損害，於侵權
    行為成立時即已發生。系爭借款之借款名義人均未受領貸款
    ，均係冒貸，借款名義人未實際取得借款。則上訴人無從向
    被冒貸之借款人及連帶保證人追償，亦無須以他訴訟確定，
    此被冒貸金額即屬上訴人所受之損害，部分被上訴人辯稱上
    訴人未向借款人及連帶保證人追償而無效果前，不認為上訴
    人有損害之發生，已無可採。（58年台上字第1296號判例意
    旨參照）。次查北十信關於大額放款之審議事項及借款之社
    員與其保證人信用調查、質借物抽查複查等事項，均屬放款
    審核委員會之職權，已如前述，則放款審核委員會既為十信
    核放貸款之重要機關，系爭貸款之放款審核委員會之委員蔡
    辰洲、庚○○、壬○○、辛○○、乙○○已出席該委員會，
    而於會議中未盡審核監督之義務，兼放款委員之理事即難辭
    過失之責，有放款委員會議紀錄可參（見一審起訴狀所附原
    證五）顯非蔡辰洲一人所單獨決定。綜此，上訴人主張已故
    蔡辰洲及被上訴人壬○○、庚○○、辛○○、乙○○均為北
    十信理事兼系爭貸款之放款審核委員會委員，未依信用合作
    社放款審核委員會組織準則第七條規定審核，而將公告地價
    每坪132元之土地，高估時價每坪為1萬2000元， 共值為1億
    8000 萬元，率予核准而冒貸1億6300萬元，顯係過失而不盡
    審核之能事，依民法第一百八十五條之規定，對伊所受損害
    應負連帶賠償責任等語，即非無據。扣除拍定受償4243萬元
    ，上訴人主張所受本金實際損害額為1億2057萬元（16300萬
    元－4243萬元＝12057萬元），即屬正當。 查上訴人係依侵
    權行為請求損害賠償，並非請求清償借款，故其僅得加計請
    求自起訴狀繕本送達翌日起至清償日止按年息百分之五計算
    之法定遲延利息，其請求加付按約定貸款利息及違約金，則
    屬無據，超過法定遲延利息部分，不應准許。上訴人雖自72
    年5 月25日起，即派專案小組人員進駐北十信，然上訴人派
    駐人員並無共謀冒貸之行為，派駐人員並非本件冒貸金錢損
    失之共同原因，上訴人無「與有過失」行為，不得減免被上
    訴人之賠償金額。
  (四)關於保證責任：
    1.按「人事保證約定之期間，不得逾三年，逾三年者，縮短
      為三年。人事保證未定期間者，自成立之日起，有效期間
      為三年。上開規定於民法債偏修正施行前成立之人事保證
      ，亦適用之。八十八年四月二十一日修正公布，並於八十
      九年五月五日施行之民法第七百五十六條之三第一項、第
      三項及民法債篇施行法第三十五條固分別定有明文。惟於
      民法債偏修正施行前成立之人事保證，其約定之保證期間
      逾三年或未定期間者，當事人依原來法律之規定，正當信
      賴其約定為有效而生之利益，應予適當之保障；在修正施
      行前如已有保證人應負保證責任之事由發生，保證人之賠
      償責任即告確定，不能因上開修正規定之施行，而使其溯
      及的歸於消滅。是民法債編修正施行前成立之人事保證，
      其約定之保證期間逾三年，而至民法債編修正施行之日成
      立已滿三年但尚未屆期，或未定期間，而於民法債編修正
      施行之日成立已滿三年者，均應認至民法債編修正施行之
      日，契約始失其效力」，最高法院九十五年度第三次民事
      庭會議決議參照。
    2.查本件被上訴人甲○○、子○○為蔡辰洲之人事保證人，
      丙○○、賴成淵（即丑○○、寅○○之被繼承人）為壬○
      ○之人事保證人，均係在民法債偏修正施行前成立之人事
      保證契約，保證期間又均約定於被保證人「在服務期間」
      內均應負保證責任，為未定期間之保證，有員工保證書附
      一審卷可稽。上訴人依原來之法律規定，正當信賴其約定
      有效而生之利益，自應予以適當之保障。又查本件在債編
      修正施行前，已有保證人應負保證責任之事由發生，保證
      人之賠償責任即告確定，不能因上開修正規定之施行，而
      使其溯及的歸於消滅。再因本件人事保證之保證期間，均
      約定於保證人「在服務期間」內均應負保證責任，為未定
      期間之保證，應認至89年5月5日修正施行之日契約始行失
      效，始符信賴保護原則，並維法律秩序。從而，上訴人請
      求被上訴人甲○○、子○○就損害額1億2057萬元應與 蔡
      辰洲之遺產管理人財政部國有財產局就所管理遺產範圍負
      連帶給付之責並加計法定遲延利息，被上訴人丙○○、丑
      ○○與寅○○（即賴成淵之繼承人）應與壬○○就上開損
      害部分負連帶給付之責，並加計法定遲延利息，均屬正當
      ，應予准許。被上訴人辯稱上訴人曾表示放棄法院判決無
      罪之人之損害賠請求權，保證人亦無須負責云云。惟為上
      訴人所否認，被上訴人未舉證以實其說，所辯尚不足採。
      未按上開保證人非庚○○、辛○○、乙○○之人事保證人
      ，上訴人一併請求與之負連帶賠償之責，即非正當。不應
      准許。上訴人對於被保證人係請求損害賠償而非清償債務
      ，故其請求保證人就超過法定遲延利息之約定利息及違約
      金，併負連帶給付之責，亦非正當，不應准許。
六、綜上所述，上訴人基於共同侵權行為損害賠償、遺產管理、
    人事保證、繼承法則，就上開應准許部分，請求被上訴人國
    有財產局就所管理蔡辰洲遺產範圍，應與被上訴人庚○○、
    壬○○、辛○○、 乙○○連帶給付1億2057萬元及法定遲延
    利息。請求被上訴人甲○○、子○○應就上開本金與國有財
    產局就所管理蔡辰洲遺產範圍負連帶給付之責；被上訴人丙
    ○○、丑○○與寅○○應就上開本金與壬○○負連帶給付之
    責；並均加計法定遲延利息。各項請求間為不真正連帶關係
    ，其中一項被上訴人履行給付，於其履行程度，他被上訴人
    即免給付義務等範圍，為屬正當。原審失察，就上開應准許
    部分，遽行駁回上訴人之請求，即有可議，上訴意旨指摘原
    判決此部分不當，聲明廢棄，應予准許，爰由本院將原判決
    此部分廢棄，改判如主文第(二)項至第(五)所示，並依上訴人陳
    明願供擔保，請准宣告假執行，經核於法有據，爰酌定相當
    擔保金額，准許之。至於上訴人請求不應准許部分，原審駁
    回上訴人之請求，核無不合，上訴意旨一併請求廢棄改判，
    不應准許，應駁回上訴。兩造其餘攻擊防禦方法及所用證據
    ，經審酌認與判決結果，不生影響，爰不逐一論列，附此敘
    明。
據上論結，本件上訴為一部有理由，一部無理由，依民事訴訟法
第449條第1項、第450條，第79條、第463條、第385條第1項前段
，390條第2項、第392條第2項，判決如主文。
中　　華　　民　　國　　96　　年　　1 　　月　　30　　日
                  民事第七庭
                      審判長法　官  鄭三源
　　　　　　　　　　　　　　法　官  王聖惠
　　　　　　　　　　　　　　法　官  周美月
正本係照原本作成。
如不服本判決，應於收受送達後20日內向本院提出上訴書狀，其
未表明上訴理由者，應於提出上訴後20日內向本院補提理由書狀
（均須按他造當事人之人數附繕本）上訴時應提出委任律師或具
有律師資格之人之委任狀；委任有律師資格者，另應附具律師資
格證書及釋明委任人與受任人有民事訴訟法第466條之1第1項但
書或第2項（詳附註）所定關係之釋明文書影本。
中　　華　　民　　國　　96　　年　　1 　　月　　30　　日
                            書記官   董曼華
附註：
民事訴訟法第466條之1（第1項、第2項）：
對於第二審判決上訴，上訴人應委任律師為訴訟代理人。但上訴
人或其他法定代理人具有律師資格者，不在此限。
上訴人之配偶、三親等內之血親、二親等內之姻親，或上訴人為
法人、中央或地方機關時，其所屬專任人員具有律師資格並經法
院認為適當者，亦得為第三審訴訟代理人。
